【裁判字號】    99,上更(一),341
【裁判日期】    990930
【裁判案由】    偽造貨幣
【裁判全文】
臺灣高等法院刑事判決             99年度上更(一)字第341號
上  訴  人
即  被  告  黃智龍
指定辯護人  本院公設辯護人周君穎
上列上訴人因偽造貨幣案件，不服臺灣桃園地方法院97年度訴字
第295號，中華民國97年5月30日第一審判決（起訴案號：臺灣桃
園地方法院檢察署96年度偵字第10897號、第11011號），提起上
訴，判決後，經最高法院發回更審，本院判決如下：
    主  文
原判決關於意圖供行使之用而收集偽造之通用紙幣罪暨定應執行
之刑部分均撤銷。
黃智龍被訴意圖供行使之用而收集偽造之通用紙幣部分無罪。
    理  由
一、公訴意旨略以：被告黃智龍於96年農曆過年期間某日，在臺
    北縣新莊市某賭場內，明知真實姓名年籍不詳之人所交付如
    附表所示偽造之面額新臺幣（下同）壹仟元通用紙幣70 張
    及伍佰元通用紙幣22張（編號及張數詳如附表所示），均屬
    偽鈔，竟仍意圖供行使之用而收受予以收集之，並藏放在其
    平日使用之車牌號碼9K-049 8號自小客車腳踏板上，欲伺機
    使用，因認被告涉犯刑法第196條第1項後段之意圖供行使之
    用而收集偽造之通用紙幣罪嫌云云。
二、按犯罪事實應依證據認定之，無證據不得認定其犯罪事實，
    又不能證明被告犯罪者，應諭知無罪之判決，刑事訴訟法第
    154條第2項、第301條第1項定有明文。又按事實之認定，應
    憑證據，如未能發現相當證據，或證據不足以證明，自不能
    以推測或擬制之方法，以為裁判基礎；在訴訟上用以證明事
    實之證據，須於通常一般之人均不致於有所懷疑，而得確信
    其為真實之程度者，始得據以為有罪之認定，倘其證明尚未
    達到此一程度，而有合理之懷疑性存在，致使無從為有罪之
    確信時，即應為無罪之判決，最高法院40年臺上字第86號、
    76年臺上字第4986號分別著有判例。又事實審法院對於證據
    之取捨，依法雖有自由判斷之權，然積極證據不足以證明犯
    罪事實時，被告之抗辯或反證縱屬虛偽，仍不能以此資為積
    極證據應予採信之理由。又按刑法第196條第1項後段所指意
    圖供行使之用而收集偽造之通用貨幣、紙幣、銀行券罪之所
    謂收集，係指收買、受贈或互換等一切行為，必以行為人於
    收集前，即存有行使之犯罪意思始屬相當，如其收受之初並
    不知係偽造，嗣後始發覺為偽造者，即難論以該罪名。
三、公訴意旨認被告涉犯上開罪名，無非以：被告坦承於上開時
    地收受偽鈔、扣案偽造紙幣及中央印製廠96年8月21日中印
    發字第096000384 6號函1份等件為主要論據。
四、上訴人即被告黃智龍於本件審理期日經合法傳喚無正當理由
    不到庭，惟據其於準備程序堅詞否認有何意圖供行使之用而
    收集偽鈔之犯行，並辯稱：偽鈔係伊在賭場賭博時陸續贏來
    收到的錢，收到後雖知道係偽鈔，本來想要拿去賭場找人理
    論，後來就忘記了一直放在車上，並非想留下來使用等語。
五、經查：
（一）被告黃智龍於上揭時地，為警在其所駕上開自小客車腳踏
      板上查獲其持有如附表所示之面額壹仟元及伍佰元通用紙
      幣共92張，該92張扣案之面額壹仟元及伍佰元通用紙幣經
      鑑定結果：扣案鈔券均屬偽造，該批壹仟元偽鈔均以彩色
      噴墨方式仿印，無凹版印紋凸起效果，以螢光墨仿紙張螢
      光纖維絲，紙張非鈔卷紙，以透明墨仿隱藏字，水印及安
      全線以灰色墨在紙張背面仿製，安全線另以燙印箔膜（含
      1000數字）仿鈔卷正面五段裸露部分，左下角面額數字以
      亮光物質依折光變色油墨；該批伍佰元偽鈔均以彩色噴墨
      方式仿印，無凹版印紋凸起效果，以螢光墨仿紙張螢光纖
      維絲，紙張非鈔卷紙，以透明墨仿隱藏字，水印以灰色墨
      在紙張背面仿製，安全線以灰色墨仿造，另以燙印箔膜（
      含面額數字）仿鈔卷正面五段裸露部分，左下角面額數字
      以噴墨方式依折光變色油墨等節，亦有中央印製廠96 年8
      月21日中印發字第0960003846號函暨所附鑑定報告書乙紙
      足稽（見偵字第10897號卷第54頁及原審卷第27頁），復
      有扣案之上揭如附表所示偽造之面額壹仟元及伍佰元通用
      紙幣共92張及查獲偽鈔影本及照片附卷可資佐證，上開扣
      案紙幣均係偽造之事實，固堪認定。
（二）次查，被告就上開扣得偽鈔之來源，於警詢時稱：是過年
      賭博贏來，約於農曆年初三，在新莊市輔仁大學附近之倉
      庫內，賭天九牌贏來。當天賭玩後返家清點時發現，贏來
      的錢有8萬元係偽鈔。那是當時放在車上忘記了，直到今
      天警方攔檢我持有毒品又詢問我有無攜帶違禁品時，我才
      想起來，車上有偽鈔。我不知道從何人手上贏來，因為當
      時在場賭博之人數約20多人，所以無法得知偽鈔是從何人
      手上贏來等語（見10897號偵查卷第11、12頁）；於96年4
      月22日偵查中辯稱：偽鈔都是我的，是我今年農曆過年時
      在新莊賭博時拿到，不清楚是否同一人，我是離開賭場回
      家屬錢時才發現是偽鈔，因為看起來很假，質感與真鈔不
      同，而且比較小張，一看就知道是偽鈔，我當時要把偽鈔
      帶回基隆住處，要給家人知道這種是偽鈔，提醒他們做生
      意時不要收到這種偽鈔，我抽一張1仟元偽鈔給家人看，
      剩下的偽鈔就放在車上忘了拿走，拿到偽鈔後打算要丟掉
      ，但是忘記，就一直放在車上的腳踏板下面，沒有用偽鈔
      買毒品等語（見10897號卷第39、40頁）；於原審辯稱：
      是同一天我在賭場賭博時陸續收到，這些偽鈔有些夾在賭
      資裡面，有些是擺在檯桌上贏錢收到，陸續總共收到這麼
      多偽鈔等語（見原審卷第24頁）；於本院上訴審辯稱：我
      過年在新莊一個賭場賭博時收到，賭牌九，賭客輪流作莊
      ，在場賭博有20幾個，輸贏看作莊賭多大，每次約幾十萬
      ，共分四家，一家作莊，比大小，當天我贏了30幾萬，回
      到家裡才發現是偽鈔，因收到賭金大部分有用橡皮筋一綑
      綑綁起來，回到家拆開後算錢才發現係偽鈔，隔天我有回
      賭場，但該地已經沒有人了等語。依被告上開供詞，被告
      對於所查獲偽鈔之來源係來自賭博贏錢一節，自警詢至法
      院審理，均始終如一，而依本案全部卷證，亦無被告從其
      他來源收受偽鈔之證據資料，尚難推定被告有蒞庭公訴人
      所指以小額真鈔換取大額假鈔之情事。
（三）復查，扣案偽鈔面額壹仟元鈔券共70張，其中號碼LJ7596
      11JY有26張、LM879521YC有25張、BK957436YC有19張；面
      額伍佰元鈔卷共22張，其中號碼HN656359ZJ有8張、JM59
      2369ZA有4張、YA935925NJ有10張一節，有中央印製廠函
      文及照片足稽，復有扣案偽鈔可佐。上開扣案之偽鈔分別
      有不同鈔票號碼，則被告辯稱扣案偽鈔係伊在賭場賭博時
      同一天陸續贏來的錢，衡情非無可能，又被告復辯稱偽鈔
      係同一天陸續贏來，當時無暇辨識，回家清點後始發現贏
      來之錢為偽鈔，亦尚與常情無違，基此，尚無從認被告於
      收受偽鈔前，即存有行使之犯罪意思。再查，本院傳喚本
      件查獲之員警陳世昌到庭證稱：「（問：本件偽鈔如何查
      獲？）答：當時查獲他隨身攜帶的包包上有Ｋ他命，附帶
      搜索時，在車子座墊下搜索到偽鈔。」、「（問：偽鈔是
      否被告主動交給你的？）答：依照筆錄，他有主動跟我講
      ，因我們有問他車上有無其他贓物或物品，他說車上座墊
      底下還有一包東西，然後我去拿出來的，當時因為查獲毒
      品，把被告壓制在地上。」、「（問：關於本案被告有意
      圖供行使之用，除查到的偽鈔外，有無查到其他關於偽鈔
      的相關證據？）答：沒有。」、「（問：能否看出偽鈔是
      一次或多次取得？）答：當時偽鈔是在一個信封裡面，那
      筆偽鈔是一疊的。」、「（問：有無發現他使用偽鈔購買
      東西的證據？）答：沒有。」等語，依證人上開證詞，被
      告有主動供出其車上有一包東西，而為警員附帶搜索查獲
      ，而查到的偽鈔外，並無查到其他關於意圖供行使偽鈔的
      相關證據，查獲時偽鈔尚放在信封裡面，偽鈔是一疊的等
      情，依上開查獲之情節，並非在被告之身上或外出時之包
      包、皮夾中查到，亦無從認被告於收受前已知悉其為偽鈔
      ，而具有供行使偽鈔之意圖。
（四）綜上事證，尚難認被告於收受前，即存有行使偽鈔之犯罪
      意思，依「罪疑惟輕」之法理，自應認定被告是收受之後
      方知偽鈔。此外，公訴人並未提出其他被告確實意圖供行
      使之用而收集偽鈔之證據以資佐證，原審對被告此部分論
      罪科刑，尚有違誤，爰由本院就被告關於被訴意圖供行使
      之用而收集偽造之通用紙幣部分予以撤銷，改諭知無罪之
      判決，又原審定應執行之刑亦失所附麗，應併予撤銷。末
      按違禁物係指法令禁止持有之物而言，刑法上之偽造貨幣
      罪章並無處罰持有偽造新臺幣之罪，偽造之新臺幣自非違
      禁物。依刑法第200條沒收之偽造紙幣，以構成同法分則
      第12章所定各罪之偽造紙幣為限，否則該偽造之紙幣即不
      得適用該條沒收之（本院30年上字第2014號判例參照）。
      本件被告被訴意圖供行使之用，而收集偽造之新臺幣罪，
      既已諭知無罪，依照首揭說明，其持有偽造之新臺幣，自
      不得依刑法第200條宣告沒收。
六、被告於審理期日經合法傳喚，無正當理由不到庭，爰不待其
    陳述逕行判決。
據上論斷，應依刑事訴訟法第369條第1項前段、第364條、第301
條第1項、第371條，判決如主文。
本案經檢察官黃和村到庭執行職務。
中    華    民    國    99    年    9    月     30    日
                  刑事第六庭審判長法  官 邱同印
                                  法  官 何信慶
                                  法  官 吳淑惠
以上正本證明與原本無異。
如不服本判決，應於收受送達後10日內向本院提出上訴書狀，其
未敘述上訴之理由者並得於提起上訴後10日內向本院補提理由書
（均須按他造當事人之人數附繕本）「切勿逕送上級法院」。
                                  書記官 陳雅加
中    華    民    國    99    年    10    月    4     日
附錄：本案論罪科刑法條全文
附表：
┌──┬────────┬──────────┬────┐
│編號│  面額（新臺幣）│      鈔票號碼      │ 張數   │
├──┼────────┼──────────┼────┤
│1   │壹仟元          │LJ759611JY          │26張    │
├──┼────────┼──────────┼────┤
│2   │同上            │LM879521YC          │25張    │
├──┼────────┼──────────┼────┤
│3   │同上            │BK957436YC          │19張    │
├──┼────────┼──────────┼────┤
│4   │伍佰元          │HN656359ZJ          │ 8張    │
├──┼────────┼──────────┼────┤
│5   │同上            │JM592369ZA          │ 4張    │
├──┼────────┼──────────┼────┤
│6   │同上            │YA935925NJ          │10張    │
├──┴────────┴──────────┴────┤
│合計：92張                                            │
└───────────────────────────┘

司法院資訊處製作；財團法人民間司法改革基金會備份。
